【裁判字號】    98,訴更一,51
【裁判日期】    980910
【裁判案由】    確認徵收處分失效
【裁判全文】
臺北高等行政法院判決
                                    98年度訴更一字第51號
                              .
原      告  甲○○
            乙○○
            丙○○
            丁○○
            戊○○
共      同
訴訟代理人  賴青鵬  律師
被      告  內政部
代  表  人  己○○部長）住同.
訴訟代理人  庚○○兼送達代收.
            陳芳珍
參  加  人  臺北縣政府
代  表  人  辛○○縣長）住同.
訴訟代理人  壬○○
            癸○○
上列當事人間因確認徵收處分失效事件，原告提起行政訴訟。本
院判決後，經最高行政法院判決部分廢棄發回，本院就該發回部
分更為判決如下：
    主      文
原告之訴駁回。
訴訟費用及發回前之訴訟費用，除確定部分外，由原告甲○○、
乙○○各負擔三分之一，餘由原告丙○○、丁○○、戊○○共同
負擔。
    事實及理由
一、事實概要：
  (1)參加人為興辦臺北縣板橋市文聖國小校地工程，申請徵收臺
    北縣板橋市○○○段第二崁小段122 之1 地號等148 筆土地
    及地上物，合計面積1.3292公頃乙案，報經臺灣省政府以民
    國（下同）77年7 月14日77府地四字第57363 號函核准徵收
    ，經參加人以78年5 月10日77北府地四字第256576號公告徵
    收土地及建築改良物，公告期間自78年5 月11日起至78 年6
    月10日止，並以78年6 月17日北府地四字第181379號函通知
    各土地所有權人及建築物所有權人等於78年6 月23日領取徵
    收土地及地上物補償費，另對於當日未領價之業主再次訂於
    78年8 月14日、15日發放土地及地上物之補償費，惟因本件
    多數所有權人仍未受領補償費，參加人另訂於79年8 月6 日
    、13日辦理發放作業，逾期未領者，則將該土地地價補償費
    提存於法院待領。案內土地及地上物補償費均已發放及提存
    完竣，並於80年4 月16日辦竣徵收所有權登記。
  (2)徐玉清等25人及原告主張該土地、建物之補償費未於公告期
    滿15日發放，且遲至88年始完成地上物查估作業，致地上物
    之補償費未與地價補償費一併提存法院，違反核准當時土地
    法第215 條及都市計畫法第49條規定，視為未發給補償費，
    請求確認臺灣省政府77府地四字第57363 號核准徵收函關於
    渠等土地及地上物之徵收處分無效或失效。嗣經被告以93年
    11月4 日台內地字第0930070982號函復，以本件經參加人查
    明已完成法定程序，且確已於公告期滿15日內，通知渠等領
    取土地及地上物補償費，應無徵收無效或失效之情事。徐玉
    清等25人及原告等不服，提起訴願，遭行政院以94年6 月14
    日院臺訴字第0940084845號訴願決定不受理，遂向本院提起
    行政訴訟。
  (3)經本院以94年度訴字第2683號判決「原告之訴駁回」，徐玉
    清等25人及原告不服，乃向最高行政法院提起上訴，經最高
    行政法院98年度判字第378 號判決：「原判決關於上訴人請
    求確認臺灣省政府民國77年7 月14日77府地四字第57363 號
    函核准徵收處分，就上訴人所有如附表所示之建物3 棟所形
    成之徵收法律關係，自民國78年6 月26日起因徵收處分失效
    而不存在部分廢棄，發回臺北高等行政法院。其餘上訴駁回
    。駁回部分第一審及上訴審訴訟費用由上訴人負擔。」，而
    將原判決部分廢棄，發回本院審理。
二、原告訴稱：
  (1)本件有最高行政法院96年度判字第1961號判決所載之情形：
    系爭建物3 棟（即原告等5 人所有之建物，參本院卷p-55
      ：建物坐落板橋市○○街50巷93弄11號，所有權人甲○○
      ；同街巷112 號，所有權人乙○○；同街巷59弄3 號，原
      所有權人為陳鑫，繼承人為現共有人丙○○、丁○○、戊
      ○○等3 人），於78年間參加人公告徵收後，並未依當時
      土地法查估。至87年間，即距提存土地補償費9 年後，參
      加人始進行本件土地上建物之補償費查估作業，迄至88年
      始完成該項查估作業，此亦有參加人工務局88年4 月22日
      及5 月15日88北工使字第F-2677及F-3072號函可稽。
    被告雖主張徵收當時係因地主抗爭致無法查估云云，並舉
      文聖國小77年8 月17日77北縣文聖國小總字第973 號函載
      「本校徵收校地內地上物查估工作，因業主抗議無法進行
      ，目前正協調板橋市公所協助」及所附「查估調查表」為
      證，惟究係何業主抗爭？全部或少數業主抗爭？未抗爭者
      何以未查估？文聖國小前揭函文及查估調查表均未載明，
      亦無其他照片或新聞資料以資佐證，則徵收當時是否確因
      多數業主抗爭致無法查估？被告參加人有無極盡查估之能
      事？已有可疑。此種因未確實查估，導致補償費未能於公
      告期滿15日內發放之風險，已難謂應由原告承擔。足認，
      原告及其被繼承人陳鑫並未抗爭，亦無無法依規定查估之
      情事。
    參加人雖主張業已通知住戶於78年6 月23日領取徵收土地
      地價及地上物補償，然當日卻以建物補償僅為概估非查估
      而拒絕發放，此由參加人86年1 月22日86北府地四字第17
      476 號函載明：「....經查本案刻由需地機關文聖國小辦
      理撤銷作業中，建築物因無拆除之事實，自無發給補償費
      之由。」，明確揭示迄86年1 月22日函示止，仍未發放建
      築物補償費。參加人遲至7 年後之85年12月間始完成複估
      （其實就是查估），複估完成後，不能發放補償費之原因
      已經消滅，仍未於原因消滅後之15日內發放補償費，直至
      2 年6 個月後之88年5 月29日始通知原告於88年6 月14、
      15、16日領取補償費。足證，補償機關雖完成系爭建物之
      查估，惟並未於查估結果確定日後相當期限內儘速發給系
      爭建物補償費。
    退一步言，縱可認當時確係因多數業主抗爭致無法查估，
      參加人亦應於公告期滿15日內發放「概估」之補償費，才
      符合司法院院字第2704號、司法院釋字第516 號解釋所謂
      「儘速發放補償費，以彌補被徵收人特別犧牲」之意旨。
      然依參加人提供之「板橋市文聖國小工程用地徵收土地建
      築物、農作物補償費清冊」之備註欄註記：「本件暫以概
      估核算，俟查估正確後再行核發補償費」字樣，已表明不
      依「概估」金額發放補償費，而參加人於78年6 月17日、
      78年7 月28日發放補償費之通知上，並要求建物部分必須
      提供所有權狀或合法證明文件（如1.使用執照，2.都市計
      畫公告前I、接水電證明。II、戶口遷入證明。III、該建
      築物完納稅證明。Ⅳ、繳納自來水費或電費收據），亦要
      求被徵收人自行舉證其有權利，始發放補償費，參加人顯
      然將自己應於徵收前職權調查之責任，轉嫁於被徵收人，
      並藉由查證被徵收人權利憑證之手段，規避公告期滿15日
      內發放補償費之期間，縱被告參加人有通知原告領取補償
      費，亦難謂原告等已處於「隨時可領補償費之狀態」，被
      告參加人自未於公告期滿15日內發放補償費。
    參加人於88年5 月29日88北府地四字第200206號函：「本
      縣板橋市文聖國民小學：本案地上建築物經工務局認定合
      法部分補償費計新台幣：1 億568 萬7378元正，請於文到
      5 日內將該補償費款匯入臺灣土地銀行板橋分行（帳號00
      000000000-0 號，本縣板橋市加速取得都市計畫公共設施
      保留地補償費專戶）以備辦理發放，並請當日派員協助辦
      理。」，足證建物補償費乃於88年5 月29日最遲至88 年6
      月3 日始解繳至臺灣土地銀行板橋分行第00000000000-0
      帳號，板橋市加速取得都市計畫公共設施保留地補償費專
      戶，並準備於88年6 月14日至16日發放，時距本件徵收處
      分，已近10年，從而本件建築物補償費並未合法發放，自
      無不可歸責之事由，致補償機關未於法定期間內發給系爭
      建物補償費完竣之情事。
  (2)本件徵收處分已自公告期滿15日後失其效力：
    參加人既未於公告期滿15日內發放補償費，「直轄市或縣（
    市）地政機關於接到中央地政機關通知核准徵收土地案時，
    應即公告，並通知土地所有權人及他項權利人。前項公告之
    期間為30日。」土地法第227 條第1 、2 項訂有明文，系爭
    土地徵收公告日為78年5 月10日，公告期間為30日。故公告
    期滿日為78年6 月10日，該徵收處分即自公告期滿日（78年
    6 月10日）後第16日（即78年6 月26日）起失其效力。從而
    ，兩造間就如系爭建物之徵收關係，自78年6 月26日起，因
    徵收處分失效而不存在自明。
  (3)被告及參加人於本件所提出之相關附件，大部分曾於前審94
    年度訴字第2683號提出，茲就未提出之證據表示意見如下：
    參加人提出之臺北縣板橋市文聖國民小學77年7 月11 日
      徵收土地地上物查估協調會議記錄及文聖國民小學用地土
      地所有權人聯合函77.6.26 北板龍聖地聯字第001 號、中
      國時報80年7 月20日星期五14版新聞，係因系爭徵收案件
      因公告土地現值與土地市價相差懸殊，地主乃決議應以合
      理價格補償，並於77年7 月11日召開系爭徵收土地地上物
      查估協調會議，並非抗爭；且參加人於77年8 月26日即與
      原告甲○○、乙○○及其他地主，就系爭土地提供部分無
      償捐贈學校用地事宜，召開協調會，原告甲○○、乙○○
      與其他地主依參加人之指示，提出捐贈土地同意書。該案
      並經臺灣省都市計畫委員會80年5 月22日第407 次會審議
      通過，將學校用地變更為住宅區○○○○道路，並決議將
      住宅區興建房屋安置現有合法住戶；案經被告80年7 月30
      日內政部都市計畫委員會第344 次會議記錄，決議：「二
      ：..變更編號十部分『文小一』學校用地變更為住宅區及
      機關用地，准照台灣省政府申覆意見通過..」。原告甲○
      ○、乙○○與其他地主乃於85年5 月4 日向參加人申請成
      立「文小一自辦市地重劃」籌備會，惟遭參加人85年7 月
      15日85北府地五字第244041號函表示：「..本案板橋市『
      文小一』都市計畫範圍內土地尚未完成撤銷徵收手續，權
      屬仍登記為『台北縣』，因此尚無從依上開規定核准重劃
      籌備會之成立。」，並稱：「惟為符合擬定板橋都市計畫
      （配合文小一變更案），細部計畫說明書第9 節開發附帶
      條件規定「撤銷徵收手續應與市地重劃同步辦理」之規定
      ，並加速自辦重劃之進行..」。參加人進而再於85年7 月
      25 日 以85北府地五字第258927號函表示：「說明二、..
      現文聖國小校地工程用地撤銷徵收土地計畫已於本年7 月
      10 日 以85北府地四字第238594號函報台灣省政府核准撤
      銷徵收中。」，足證本件捐贈2 分之1 土地，辦理自辦市
      地重劃，與撤銷徵收手續持續進行，則被告提出之中國時
      報80 年7月20日所載：「協議徵地設校，政府被指失信於
      民，板橋市文聖國小預定地（文一）業主，原與縣政府妥
      協所有土地一半捐獻，另一半變更為住宅區，但都市計畫
      變更案遭內政部駁回，縣政府只好辦理公告徵收..業主自
      治委員會拒不領取補償費」之內容，顯與事實不符。
    參加人提出之91年3 月18日北府地用字第0910118342號函
      及91年7 月17日北府地用字第0910415675-1號函，訴外人
      陳葉百合、陳鑫雖分別於78年7 月19日及79年9 月19日領
      取補償費，然均已逾78年6 月25日發給補償費之期限，則
      該已失效之徵收程序，並不因事後二人之領取補償費而繼
      續有效。又參加人雖主張業已通知住戶於78年6 月23日領
      取徵收土地地價及地上物補償，然當日卻以建物補償僅為
      概估非查估而拒絕發放，此由參加人86年1 月22日86北府
      地四字第17476 號函載明：「....經查本案刻由需地機關
      文聖國小辦理撤銷作業中，建築物因無拆除之事實，自無
      發給補償費之由。」足稽。況陳葉百合、陳鑫之領取日期
      均非78年6 月23日，更足證78年6 月23日當日並無人具領
      補償費自明。
    徵收土地應補償之地價及其他補償費，應於公告期滿15日
      內一併發給之，然參加人先為捐贈土地，變更住宅區辦理
      自辦市地重劃之行政行為，卻另於78年5 月10日以77北府
      地四字第256576號公告，以辦理板橋市文聖國民小學校舍
      工程之行政目的，徵收系爭土地及其地上物之徵收處分，
      嗣卻以補償費僅為概估非查估，且以本件刻由需地機關文
      聖國民小學辦理撤銷徵收作業中為由，明示拒絕發放補償
      費，足證78年6 月23日當日參加人確實拒絕發放徵收地價
      及建物補償，從而被告以原告等人已處於「隨時可領款之
      狀態」，主張依法完成發給（或提存）補償費，顯不足採
      。
  (4)綜上，原告主張系爭建物於78年間參加人公告徵收後，並未
    依當時土地法查估，且參加人通知原告或其被繼承人領取系
    爭建物補償費，卻以其係「概估核算，俟查估正確後，再行
    核發補償費」為由，而拒不發給，致未依法於公告期滿後15
    日內發給系爭建物補償費，則本件被告參加人無不可歸責之
    事由，而未於法定期間內發給系爭建物補償費完竣，系爭建
    物之徵收關係自78年6 月26日起因徵收處分失效而不存在自
    明等情。因而聲明：「請求確認臺灣省政府民國77 年7月14
    日府地四字第57363 號函核准徵收處分（由參加人於78 年5
    月10日77北府地四字第256576號公告）就原告等所有（如原
    告訴稱(1)之所示）之建物3 棟所形成之徵收法律關係，自
    78年6 月26日起因徵收處分失效不存在。訴訟費用由被告負
    擔。」。
三、被告及參加人則以：
  (1)就本件建物是否即依當時土地法查估，原告或其被繼承人曾
    否抗爭，致無法依規定查估乙節，蓋為辦理臺北縣板橋市文
    聖國小校地工程之徵收地上物查估工作，臺北縣板橋市公所
    派員於77年6 月27日至30日進行查估作業時，因部分業主抗
    爭阻撓無法進行（有文聖國小77年8 月17日北縣文聖國小總
    字第973 號函及77年12月15日北縣文聖國小總字第1744號函
    可稽），文聖國小復於77年7 月11日邀集擬徵收用地範圍之
    原地主召開徵收土地地上物查估協調會，會議紀錄所載業主
    報告事項（10）「業主一致心聲，認為合理補償辦法政府未
    確定公布實施前，請政府先不要實施地上物查估工作。」，
    原告乙○○即參加該會議（有77年7 月11日臺北縣板橋市文
    聖國民小學徵收土地地上物查估協調會議記錄參照），本件
    因業主抗爭無法實地丈量及精確估算出應發給之徵收補償款
    ，參加人乃以概估補償金額辦理公告。
  (2)有關參加人是否以本件地上物補償費清冊備註欄上「本件暫
    以概估合算，俟查估正確後再行核發補償費」為由，而拒不
    發給乙節，蓋參加人於徵收公告期間屆滿後，即通知各土地
    所有權人及建物所有權人等於78年6 月23日（公告期滿15日
    內）領取徵收土地及地上物補償費，另對於當日未領價之業
    主再次訂於78年8 月14日、15日發放土地及地上物之補償費
    ，而第2 次發放補償費時有訴外人陳鑫（即原告丙○○、丁
    ○○及戊○○之被繼承人，係當時本件系爭建物之所有權人
    之一）、陳葉百合等2 人領具概估之建築改良物補償費，足
    證參加人已有依建築改良物概估價額發價之事實，有關訴外
    人陳鑫、陳葉百合等2 人領具之概估建築物改良物補償費，
    參加人於複估完竣確認補償費後，亦曾追繳該2 人溢領之建
    築物補償費，此有參加人91年3 月18日北府地用字第091011
    8342號函及91年7 月17日北府地用字第0910415675-1號函為
    證，可證補償清冊內備註欄所載之「本件暫以概估核算，俟
    查估正確後再行核發補償費」字樣，其真實意思係暫以概估
    金額發放，俟查估正確後再行追繳溢領補償費或再行發放不
    足之補償費。
  (3)本件是否於查估結果確定日後相當期限內儘速發給系爭建築
    物補償費乙節，蓋臺北縣板橋市文聖國小再委託臺北縣板橋
    市公所複估完竣，經參加人工務局88年4 月22日88北工使字
    第F-2677號函及同年5 月15日北工使字第F-3072號函相繼認
    定合法建物，參加人即通知所有權人訂於88年6 月14、15、
    16日及7 月12、13日至臺北縣板橋市公所領取建築物補償費
    ，未具領者於88年10月7 日提存臺灣板橋地方法院待領。
  (4)有關參加人是否依法於公告期滿後15日內通知原告或其被繼
    承人領款，使渠等處於隨時可領取之狀態，有無不可歸責於
    補償機關之事由，致其未於法定期限內發給系爭補償費完竣
    乙節：
    「徵收土地應補償之地價及其他補償費，應於公告期滿後
      15日內發給之。」為土地法第233 條前段所明定。再者，
      「土地法第233 條規定徵收土地應補償之地價及其他補償
      費，應於公告期滿後15日內發給之，係指需用土地人應於
      公告期滿15日內，將應補償地價及其他補償費額繳交直轄
      市或縣（市）地政機關，及該地政機關應於公告期滿15日
      內通知土地所有權人領款，使土地所有權人處於隨時可領
      取之狀態而言。至於同法第237 條規定之提存，目的在減
      輕直轄市或縣（市）地政機關之責任，非其義務。直轄市
      或縣（市）地政機關如以合法通知應受補償人領款，而應
      受補償人拒絕受領、不能受領或所在地不明，致未能發給
      ，雖未提存，該徵收土地核准案並不因此失其效力。」最
      高行政法院97年2 月份庭長法官聯席會議著有決議。
    本件土地及土地改良物經參加人78年5 月10日77北府地四
      字第256567號公告徵收後，參加人即以78年5 月10日北府
      地四字第256576號函通知參加人教育局將公告補償之地價
      及地上物補償費共計357,235,591 元，解繳臺灣土地銀行
      板橋分行以供發放，迄徵收公告期滿（公告期間自78 年5
      月11日至78年6 月10日），參加人復以78年6 月17日北府
      地四字第181379號函通知各土地所有權人及建物所有權人
      等領取補償費，該函主旨已明確載明：茲訂於78年6 月23
      日（上午9 時30分至12時0 分），在臺灣土地銀行板橋分
      行2 樓發放板橋市立文聖國小徵收土地地價及地上物補償
      費，請按時前往具領。故本件於78年6 月23日首度發價，
      未逾土地法第233 條前段之公告期滿後15日之發價期限，
      當時土地補償費已計算完成，地上物補償費額則因地主抗
      爭而以概估方式完成初估，並作成發價通知，依臺灣土地
      銀行板橋分行「板橋市公共設施保留地補償費待發專戶支
      存2407-6帳戶」之存提明細表，載明截至78年6 月22日該
      帳戶內尚有1,083,267,652 元之餘額，顯然超過本件所需
      之補償費額357,235,591 元，足以支應翌日發放補償費作
      業，即本件已於法定期限內備妥補償費額，使受補償人處
      於隨時可領之狀態。
    而事實上部分業主未受領，乃渠等不滿意地價加成成數拒
      絕受領（參臺北縣板橋市文聖國民小學用地土地所有權人
      聯合函77.6.26 北板龍聖地聯字第001 號、中國時報80年
      7 月20日星期五14版新聞標題：縣府徵地設校糾紛無獨有
      偶），自屬不可歸責於參加人，揆諸上開規定及見解，本
      件即生阻卻徵收失效之效果。又鈞院90年度訴字第5193號
      判決（參判決理由貳、實體部分二-B -4-b ）略以：以概
      估方式決定建築物之徵收補償款，徵收補償處分本身固然
      有所瑕疵，不過該等瑕疵並非重大，尚未到達使原處分無
      效之程度，原告本可循土地徵收所特有之行政救濟程序提
      起異議（土地法第227 條第3 項、土地徵收條例第22條第
      1 項參照），或依一般訴願救濟程序提起行政爭訟。但當
      其未在法定不變期間內提起行政爭訟，原處分是否失效之
      判斷，還是要以在徵收補償處分中所決定之補償款是否備
      妥為其標準。但與補償款金額之認定有無錯誤（即徵收補
      償處分本身有無瑕疵）並無關聯性。
  (5)至有關原告所稱參加人於發放補償費之通知上要求建物部分
    必須提供所有權狀或合法證明文件，顯然將自己應於徵收前
    職權調查之責任，轉嫁於被徵收人，藉由查證被徵收人權利
    憑證之手段，規避公告期滿15日內發放補償費之期間等語云
    云，蓋被告74年編印之「土地徵收作業手冊」內第3 章土地
    徵收之補償規定：「有關建築改良物所有權人領取拆遷補償
    費，如建築改良物已完成第一次登記者，其應備文件與領取
    地價補償費之情形，除土地所有權狀改以建築改良物所有權
    狀取代外，其餘均相同。但如建築改良物未完成第一次登記
    者，因其權屬無法根據地政機關建物登記資料認定，應檢附
    稅藉證明、保證書或設有戶籍之證明文件等」。本件參加人
    依據被告上開規定於補償費通知上請建築改良物所有權人提
    供所有權狀或合法證明文件，僅係為更進一步確認前來領款
    之人確為建築改良物之所有權人（以常理判斷，真實權利人
    才能檢具建物所有權狀），以保障真實權利人，另依被告92
    年12月29日訂定之「土地或土地改良物徵收補償費核計核發
    對象及領取辦法」，仍規定土地所有權人或建物所有權人等
    於領取徵收補償費時，應備權利書狀等相關證明文件，而各
    直轄市、縣市政府依據上開辦法核發補償費時，亦無發生土
    地或建築改良物所有權人，無法領具之情形。故本件建築改
    良物補償費確實於法定期間內準備妥適，亦通知建築改良物
    所有權人於法定期間內領取，故是日只要能檢具相關證明文
    件，確認其領款人確為建物所有權人，即可領取概估之補償
    費（徵收當時原告丙○○、丁○○及戊○○之被繼承人陳鑫
    即已領取補償款在案），並無原告等所稱規避公告期滿15日
    內發放補償費之情事。
  (6)綜上，被告及參加人以參加人既已於78年6 月17日北府地四
    字第181379號函通知各土地所有權人及建物所有權人於78年
    6 月23日發放補償費，且已於法定期限內備妥補償費額，使
    受補償人處於隨時可領之狀態，原告等既未前往領取，已有
    拒絕受領之事實存在，致補償費未於法定期間發給完竣。又
    本件雖以概估方式公告徵收並發放補償費，惟係因本件查估
    當時地主抗爭阻撓無法進行，致使不得不以概估方式辦理徵
    收，不可歸責於參加人。從而，本件並無徵收失效之情形，
    資為抗辯，而聲明：「原告之訴駁回，訴訟費用由原告負擔
    」。
四、得心證之理由：
  (1)兩造之爭執：
    參加人為興辦臺北縣板橋市文聖國小校地工程，申請徵收
      臺北縣板橋市○○○段第二崁小段122 之1 地號等148 筆
      土地及地上物，合計面積1.3292公頃乙案，報經臺灣省政
      府以77年7 月14日77府地四字第57363 號函核准徵收（即
      本件核准徵收處分）；而按土地法第215 條前段規定：「
      徵收土地時，其改良物應一併徵收」，係指徵收土地應連
      同其地上改良物一併徵收，不可僅徵收土地，而置其地上
      改良物不問，以免土地所有權人遭受損害而言，而所謂「
      一併」徵收，並非指「同時」徵收，且本件核准徵收處分
      ，本係就土地及其地上改良物一併核准徵收，有該函影本
      附原處分卷可稽，自堪認定。且「徵收土地應補償之地價
      及其他補償費，應於公告期滿後15日內發給之。」為土地
      法第233 條前段所明定，就土地徵收應補償之地價，已於
      公告期滿後15日內發給，業經最高行政法院98年度判字第
      378 號判決確定在案，該判決僅就原告等所有（如原告訴
      稱(1)之所示）之建物3 棟所形成之徵收法律關係，發回
      本院審理。故本案爭執之範圍，僅為「上開核准徵收處分
      就原告等所有之建物3 棟所形成之徵收法律關係，是否因
      補償費未於公告期滿後15日內發給，而失效不存在」。
    原告之主張略以：本件徵收處分（應指限於系爭建物部分
      ）已自公告期滿15日後失其效力，參加人提出之91年3 月
      18 日 北府地用字第0910118342號函（本院卷p-46）及91
      年7 月17日北府地用字第0910415675-1號函（本院卷p-47
      ），訴外人陳葉百合、陳鑫雖分別於78年7 月19日及79年
      9 月19日領取補償費（本院卷p-78及其背面），均已逾78
      年6 月25日發給補償費之期限，則該已失效之徵收程序，
      並不因事後二人之領取補償費而繼續有效。且本件地上物
      補償費清冊備註欄上「本件暫以概估合算，俟查估正確後
      再行核發補償費」，顯屬拒不發給；況要求建物部分必須
      提供所有權狀或合法證明文件，顯然將自己應於徵收前職
      權調查之責任，轉嫁於被徵收人，藉由查證被徵收人權利
      憑證之手段，規避公告期滿15日內發放補償費之期間。又
      參加人以本件刻由需地機關文聖國民小學辦理撤銷徵收作
      業中為由（參見本院94年度訴字第2683號卷，P-148 之原
      證13 ） ，明示拒絕發放補償費，足證78年6 月23日當日
      參加人確實拒絕發放徵收地價及建物補償；且原告或其被
      繼承人並未參與任何抗爭，從而被告以原告等人已處於「
      隨時可領款之狀態」，主張依法完成發給（或提存）補償
      費，顯不足採。被告答辯略以：參加人既已於78年6 月17
      日北府地四字第181379號函通知各土地所有權人及建物所
      有權人於78年6 月23日發放補償費，且已於法定期限內備
      妥補償費額，使受補償人處於隨時可領之狀態，原告等既
      未前往領取，已有拒絕受領之事實存在，致補償費未於法
      定期間發給完竣，而本件雖以概估方式公告徵收並發放補
      償費，惟係因本件查估當時地主抗爭阻撓無法進行，致使
      不得不以概估方式辦理徵收，不可歸責於參加人。
  (2)上開核准徵收處分（就原告等所有之建物3 棟所形成之徵收
    法律關係），是否因補償費未於公告期滿後15日內發給，而
    失效不存在。
    參加人乃以概估補償金額辦理公告者，確實導因於辦理臺
      北縣板橋市文聖國小校地工程之徵收地上物查估工作，臺
      北縣板橋市公所派員於77年6 月27日至30日進行查估作業
      時，部分業主抗爭阻撓無法進行（有文聖國小77年8 月17
      日北縣文聖國小總字第973 號函及77年12月15日北縣文聖
      國小總字第1744號函可稽，參本院卷p-67、p-68），至於
      就本件建物依法查估，原告或其被繼承人曾否參與抗爭，
      並非重心，而是無法進行查估，亦有文聖國小復於77年7
      月11日邀集擬徵收用地範圍之原地主召開徵收土地地上物
      查估協調會，會議紀錄所載業主報告事項（10）「業主一
      致心聲，認為合理補償辦法政府未確定公布實施前，請政
      府先不要實施地上物查估工作（參本院卷p-70背面）」，
      故本件因業主抗爭無法實地丈量及精確估算出應發給之徵
      收補償款，參加人乃以概估補償金額辦理公告，應堪認定
      。
    就本件地上物補償費清冊備註欄上「本件暫以概估合算，
      俟查估正確後再行核發補償費」，是否為拒不發給補償者
      。因參加人於徵收公告期間屆滿後，即通知各土地所有權
      人及建物所有權人等於78年6 月23日（公告期滿15日內）
      領取徵收土地及地上物補償費（參本院卷p-76），而78年
      7 月19日有訴外人陳葉百合領具概估之建築改良物補償費
      （本院卷p-78背面），另對於當日未領價之業主再次訂於
      78年8 月14日、15日發放土地及地上物之補償費（參本院
      卷p-77），其後79年9 月19日亦有訴外人陳鑫（即原告丙
      ○○、丁○○及戊○○之被繼承人，係當時本件系爭建物
      之所有權人之一）領具概估之建築改良物補償費（本院卷
      p-78），顯見建物補償費是處於「隨時可領款之狀態」，
      。而訴外人陳葉百合、陳鑫等2 人領具之概估建築物改良
      物補償費，參加人於複估完竣確認補償費後，亦曾追繳該
      2 人溢領之建築物補償費，此有參加人91年3 月18日北府
      地用字第0910118342號函及91年7 月17日北府地用字第09
      10415675-1號函為證（參本院卷p-79、p-80），足以顯示
      補償清冊內備註欄所載之「本件暫以概估核算，俟查估正
      確後再行核發補償費」字樣，其真實意思係暫以概估金額
      發放，俟查估正確後再行追繳溢領補償費或再行發放不足
      之補償費。原告以之為補償金領取之限制者自無足採，原
      告認為訴外人陳葉百合、陳鑫等2 人領具之時間均在78年
      6 月23日（公告期滿15日內）之後，此正係「隨時可領款
      之狀態」之證明，原告所稱當無可憑。
    就要求建物部分必須提供所有權狀或合法證明文件，而有
      規避公告期滿15日內發放補償費之嫌者。本案建築改良物
      補償費確實於法定期間內準備妥適，亦通知建築改良物所
      有權人於法定期間內領取，故是日只要能檢具相關證明文
      件，確認其領款人確為建物所有權人，即可領取概估之補
      償費（徵收當時原告丙○○、丁○○及戊○○之被繼承人
      陳鑫即已領取補償款在案），並無原告等所稱規避公告期
      滿15日內發放補償費之情事。且徵收作業中「有關建築改
      良物所有權人領取拆遷補償費，如建築改良物已完成第一
      次登記者，其應備文件與領取地價補償費之情形，除土地
      所有權狀改以建築改良物所有權狀取代外，其餘均相同。
      但如建築改良物未完成第一次登記者，因其權屬無法根據
      地政機關建物登記資料認定，應檢附稅藉證明、保證書或
      設有戶籍之證明文件等」，亦屬權利歸屬證明之相關文件
      ，此為補償費發放查核之必要程序，原告稱之為限制而主
      張為規避公告期滿15日內發放補償費期限者，當無可信。
    至於，原告另主張參加人以本件刻由需地機關文聖國民小
      學辦理撤銷徵收作業中為由，明示拒絕發放補償費者。經
      查：
      1.參加人於77年8 月26日即與原告甲○○、乙○○及其他
        地主，就系爭土地提供部分無償捐贈學校用地事宜，召
        開協調會，原告甲○○、乙○○與其他地主依參加人之
        指示，提出捐贈土地同意書（參見本院94年度訴字第26
        83號卷，P-143 之原證10）。該案並經臺灣省都市計畫
        委員會80年5 月22日第407 次會審議通過，將學校用地
        變更為住宅區○○○○道路，並決議將住宅區興建房屋
        安置現有合法住戶（參見本院94年度訴字第2683號卷，
        P-145 之原證11）；案經被告80年7 月30日內政部都市
        計畫委員會第344 次會議記錄，決議：「二：..變更編
        號十部分『文小一』學校用地變更為住宅區及機關用地
        ，准照台灣省政府申覆意見通過..」（參見本院94年度
        訴字第2683號卷，P-146 之原證12），均無疑義。
      2.原告甲○○、乙○○與其他地主乃於85年5 月4 日向參
        加人申請成立「文小一自辦市地重劃」籌備會，惟遭參
        加人85年7 月15日85北府地五字第244041號函表示：「
        ..本案板橋市『文小一』都市計畫範圍內土地尚未完成
        撤銷徵收手續，權屬仍登記為『台北縣』，因此尚無從
        依上開規定核准重劃籌備會之成立。」，並稱：「惟為
        符合擬定板橋都市計畫（配合文小一變更案），細部計
        畫說明書第9 節開發附帶條件規定「撤銷徵收手續應與
        市地重劃同步辦理」之規定，並加速自辦重劃之進行..
        」（參見本院94年度訴字第2683號卷，P-147 之原證12
        ）。因應這樣的情形，參加人於85年7 月25日以85北府
        地五字第258927號函表示：「說明二、..現文聖國小校
        地工程用地撤銷徵收土地計畫已於本年7 月10日以85
        北府地四字第238594號函報台灣省政府核准撤銷徵收中
        。」（參見本院94年度訴字第2683號卷，P-148 之原證
        13），因此，本件徵收作業，事後（85年間）發展成由
        需地機關文聖國民小學辦理撤銷徵收作業，並非（78年
        間）拒絕發放補償費，而是臺灣省都市計畫委員會（80
        年間）審議通過，將學校用地變更為住宅區○○○○道
        路，並決議將住宅區興建房屋安置現有合法住戶（參見
        本院94年度訴字第2683號卷，P-145 之原證11）所導致
        ，原告以事後變化之情節來推論徵收補償之拒絕，自屬
        無可憑採。
  (3)本件系爭建物，確實於78年間參加人公告徵收後，因業主一
    致心聲，認為合理補償辦法政府未確定公布實施前，請政府
    先不要實施地上物查估工作（參本院卷p-70背面），而原告
    乙○○亦列名其內（參本院卷p-74背面），以致情勢造成無
    法及時依當時土地法進行查估，此與原告及其被繼承人曾否
    抗爭，致無法依規定查估並無關聯，況補償清冊內備註欄所
    載之「本件暫以概估核算，俟查估正確後再行核發補償費」
    字樣，其真實意思係暫以概估金額發放，俟查估正確後再行
    追繳溢領補償費或再行發放不足之補償費，當不至於因無法
    進行查估，而影響受領建物補償人之權益。而參加人確實於
    徵收公告期間屆滿後，即通知各土地所有權人及建物所有權
    人等於78年6 月23日（公告期滿15日內）領取徵收土地及地
    上物補償費（參本院卷p-76），也確實有建物所有權人訴外
    人陳葉百合因該通知而於78年7 月19日領具概估之建築改良
    物補償費（本院卷p-78背面），上開核准徵收處分（就原告
    等所有之建物3 棟所形成之徵收法律關係），不因補償費未
    於公告期滿後15日內發給而失效不存在，應堪認定。原告徒
    執前詞，訴請確認該徵收關係失效不存在，為無理由，應予
    駁回。又本案事證已臻明確，兩造其餘攻擊防禦方法均與本
    件判決結果不生影響，故不逐一論述，併此敘明。
五、據上論結，本件原告之訴為無理由，爰依行政訴訟法第98條
    第1 項前段、第104 條，民事訴訟法第85條第1 項，判決如
    主文。
中    華    民    國      98    年    9     月   10   日
            臺北高等行政法院第三庭
                審判長法  官  楊莉莉
                      法  官  畢乃俊
                      法  官  陳心弘
上為正本係照原本作成。
如不服本判決，應於送達後20日內向本院提出上訴狀並表明上訴
理由，如於本判決宣示後送達前提起上訴者，應於判決送達後20
日內補提上訴理由書（須按他造人數附繕本）。
中    華    民    國    98    年     9    月   10     日
                      書記官  鄭聚恩


司法院資訊處製作；財團法人民間司法改革基金會備份。
